【裁判字號】    98,易,4006
【裁判日期】    990507
【裁判案由】    偽造文書等
【裁判全文】
臺灣臺中地方法院刑事判決              98年度易字第4006號
公  訴  人  臺灣臺中地方法院檢察署檢察官
被      告  乙○○
被      告  丙○○
被      告  甲○○○○黃瑪義.
上列被告因偽造文書等案件，經檢察官提起公訴（98年度偵字第
18149號），本院判決如下：
    主    文
丙○○共同犯行使公務員登載不實文書罪，處有期徒刑陸月，減
為有期徒刑參月，如易科罰金，以銀元參佰元即新臺幣玖佰元折
算壹日。
甲○○○○（黃瑪義）共同犯行使公務員登載不實文書罪，處有期徒
刑肆月，減為有期徒刑貳月，如易科罰金，以銀元參佰元即新臺
幣玖佰元折算壹日。
乙○○無罪。
    理    由
壹、緣印尼籍女子甲○○○○（黃瑪義）為來臺打工，即交付新臺幣
    （下同）12萬元予丙○○，由丙○○安排、處理與假結婚對
    象乙○○往返臺灣及印尼、在臺灣應辦手續及甲○○○○來臺之
    相關事宜之費用，嗣乙○○隨即與丙○○於民國94年3月14
    日搭機同往印尼，並於94年3月20日前往印尼國西爪哇省勿
    加西市辦理結婚註冊，而取得印尼西爪哇省勿加西縣區政府
    核發之結婚公證書後，即由丙○○委請印尼籍不詳年籍成年
    chandra代辦業者代為向我國駐印尼臺北經濟貿易代表處(
    下稱駐印尼代表處)提出結婚文件驗證申請，並由乙○○、
    甲○○○○（黃瑪義）於94年4月28日至駐印尼代表處面談，嗣乙○○即於94年5月6日返臺。而丙○○、甲○○○○（黃瑪義）為
    使甲○○○○（黃瑪義）得以「假結婚」方式進入我國境內，明
    知甲○○○○（黃瑪義）嗣後申請入臺證應檢附在臺已登記結婚
    之戶籍謄本，竟共同基於行使使公務員登載不實文書即乙○○在臺已登記結婚之戶籍謄本之犯意聯絡，委請chandr a
    於95年2月3日為後續以該不實戶籍謄本代辦停留簽證之申請
    手續，詎該chandra代辦者竟因乙○○未於臺辦理結婚登記
    ，於不詳時地，單獨起意，偽造記載有乙○○與甲○○○○（黃
    瑪義）於94年12月27日結婚登記之臺中市中區戶政事務所戶
    籍謄本1紙，而於95年2月3日持向我國駐印尼臺北經濟貿易
    代表處提出行使，用以申請甲○○○○（黃瑪義）入境我國之停
    留簽證，致承辦人員誤發給甲○○○○（黃瑪義）停留簽證，使
    甲○○○○（黃瑪義）得以於95年2月16日搭機入境臺灣，並由丙○○前往機場接機，足生損害於戶政機關及駐印尼臺北經濟
    貿易代表處對於戶政管理及核發外國人入境我國簽證之正確
    性。
貳、本案檢察官、被告乙○○、丙○○、甲○○○○（黃瑪義）並未
    就卷內證據資料之證據能力有所爭執，且迄於言詞辯論終結
    前，均未主張有刑事訴訟法第159條第1項不得為證據之情形
    ，是應認已同意卷內證據均得作為證據，且經本院審酌後，
    認無不適當之情形，應認本案調查之卷內證據均有證據能力
    ，合先敘明。
參、訊據被告甲○○○○（黃瑪義）坦承為來臺打工而與被告乙○○
    假結婚及申請入境等事實，惟供稱：相關結婚、入境手續伊
    不清楚等語，被告丙○○坦承介紹被告乙○○與甲○○○○（黃
    瑪義）結婚等情，惟矢口否認前揭犯行，辯稱：乙○○與甲○○○○（黃瑪義）確有結婚之真意及事實，伊係拿乙○○與甲○○○○（黃瑪義）之文件予印尼之代辦，相關入境程序均係該代
    辦處理云云。經查：
一、前揭犯罪事實，業據證人即共同被告甲○○○○（黃瑪義）於檢
    察官偵訊中證述在卷(98偵字第18149號卷第7至12頁），證
    人甲○○○○（黃瑪義）於本院亦證稱:「(問:乙○○去印尼跟你
    結婚是假結婚？)是，是假結婚，說要辦假結婚才能來臺，
    是丙○○提議說要跟男生假結婚的」、「(問:你第二次用假
    結婚來臺，是誰去接你的？)是丙○○到印尼跟我一起搭飛
    機到臺灣的」、「(問:進來臺灣後你住哪裡？)住在丙○○
    家」、「(問:住了多久？)住二天後，丙○○帶我去沙鹿作
    殺鴨的工作」、「(問:你跟乙○○在印尼假結婚後，丙○○
    把你帶回臺灣後，你有無跟乙○○見過面？)沒有」、「(
    問:丙○○跟你搭同一臺飛機到臺灣後，你的護照？)丙○○
    拿去」、「(問:他當時要拿你的護照時，他如何說？)他說
    第1年每月要給他1萬元，第2年每月6000元，第3年每月3000
    元，這是他在印尼就說了，我有同意，因為她說可以拿到臺
    灣的居留證，他說沒有問題」、「(問:從第二次假結婚丙○○總共拿了你多少費用？)在印尼大約拿了值12萬的錢，進
    來臺灣後則沒有，因為有朋友告訴我說，我被騙了，後來我
    在餐廳工作就沒有給他錢」、「(問:你與乙○○去駐臺辦事
    處之前，你在印尼的婚姻關係有結束嗎？)有分居沒有離婚
    ，在印尼的法律上還是有婚姻關係的」等語(本院卷第91至
    93頁)，參酌被告丙○○於警詢亦自承:伊確有收取被告甲○○○○（黃瑪義）12萬元等語(警卷第8、9頁)，則此顯與一般透
    過仲介與外籍女子結婚係由在臺男方支付相關費用之常情有
    異，益見證人甲○○○○（黃瑪義）前揭證述內容應與實情相符
    ，被告丙○○、甲○○○○（黃瑪義）確有以被告甲○○○○（黃瑪義
    ）與被告乙○○假結婚之方式，憑以使被告甲○○○○（黃瑪義
    ）申請入臺簽證而入境之犯意聯絡甚明。
二、此外，並有駐印尼代表處98年5月26日印尼領字第098000002
    870號函及檢附之被告甲○○○○（黃瑪義）申請赴臺簽證相關資
    料(含與在臺有戶籍國人結婚申請表、中華民國簽證申請表
    、印尼國西爪哇省勿加西縣區政府出具之結婚證書及其中譯
    文本、臺中市中區戶政事務所乙○○戶籍謄本、被告甲○○○○
    （黃瑪義）印尼國籍護照影本，警卷第32至38頁)、被告甲○○○○（黃瑪義）、乙○○、丙○○之入出境紀錄查詢資料(警
    卷第25至31頁、第40至42頁)可稽。
三、(一)駐印尼代表處99年4月6日印尼領字第09900001820號函
    另以:「94年5月之前包含本案之印尼籍人士與本國人結婚業
    務，其程序為結婚文件驗證及簽證申請採分開辦理，係申請
    人先向本處預約面談時間，經領務秘書面談無虞再驗證結婚
    證書後，申請人始得續向本處申請赴臺依親簽證。又本處係
    於2005年5月26日驗發申請人之結婚文件，並經函查印尼籍
    配偶甲○○○○之戶籍，於8月10日獲復甲○○○○之戶籍及人別無誤
    。印尼籍配偶依規定須準備體檢報告及良民證且經驗證，併
    在臺已登記結婚之戶籍謄本，續向本處提出赴臺依親簽證申
    請，依據本處之經驗，申請人辦理體檢及良民證暨驗證事宜
    ，至少需2-3個月，故據推測，倘申請人自8月後開始辦理上
    揭文件，且2005年12月7日始在臺辦理結婚證記，申請人向
    本處申辦簽證之時間點，確有可能落在2006年2月間。再本
    案載有申請人雙方結婚證記之戶籍謄本係甲○○○○於2006年2
    月3日向本處申辦簽證時所一併提出」(本院卷第137、138頁
    )，足見依94年5月之前印尼籍人士與本國人結婚入境之申請
    流程，被告甲○○○○（黃瑪義）如欲完成其假結婚以入境我國
    打工之目的，其須先經駐印尼代表處驗證結婚證書後，再依
    前揭流程包含提出在臺已登記結婚之戶籍謄本，用以申請赴
    臺依親停留簽證，被告丙○○、被告甲○○○○（黃瑪義）既有
    以假結婚之方式，憑以使被告甲○○○○（黃瑪義）申請入臺簽
    證之共同犯意聯絡，其對需先經由被告乙○○在臺以完成結
    婚登記，並提出該不實登記戶籍謄本持以行使一節，自有認
    識，是堪認被告丙○○、甲○○○○（黃瑪義）均具有行使使公
    務員登載不實文書即該不實結婚記載之戶籍謄本之犯意甚明
    。(二)次查本案前揭甲○○○○於2006年2月3日向駐印尼代表處
    申辦簽證載有被告乙○○、甲○○○○（黃瑪義）雙方結婚證記
    之戶籍謄本，經查被告乙○○前並無與被告甲○○○○（黃瑪義
    ）結婚之戶籍登記，且上開臺中市中區所發戶籍謄本背頁無
    流水號，真實可疑等情，此有臺中市中區戶政事務所98年1
    月18日中市中戶字第0990000166號函、臺北縣三重市戶政事
    務所992月9日北縣重戶字第0990001335號函、臺中市東區戶
    政事務所99年2月9日中市東戶字第0990000475號函可稽( 本
    院卷第41、78、84頁)，是足見本案前揭戶籍謄本應屬偽造
    ，惟查前揭被告甲○○○○（黃瑪義）之申請結婚簽證係透過印
    尼籍代辦人chandra代辦，此有駐印尼代表處99年1月25日印
    尼領字第0900000490號函(本院卷第56頁)及前揭中華民國簽
    證申請表(本院卷第48頁)可稽，被告丙○○於檢察官偵訊中
    亦供稱:「(問:結婚後誰幫甲○○○○辦入境臺灣的手續)印尼的
    人辦的....拿給他們8萬元全部包括在內」等語(98偵字第
    18149號卷第19頁)，於本院亦稱:「申請本來有的就會隔很
    久才下來，印尼仲介就是通知我說過了，也是印尼仲介去跟
    被告甲○○○○（黃瑪義）說過了」、「乙○○給我的謄本上面
    沒有他跟被告甲○○○○（黃瑪義）結婚的記載」等語(本院卷第
    98頁背面)，證人被告甲○○○○（黃瑪義）於本院亦證稱:「(
    問:你在印尼丙○○有無帶你去什麼單位去辦過什麼證件？)
    沒有，是一個印尼人帶我去的，證件是丙○○交給那個印尼
    人的，是在印尼的駐臺辦事處」等語(本院卷第92頁)，則以
    被告乙○○前既曾前往駐印尼代表處驗證結婚證書，被告丙○○、甲○○○○（黃瑪義）主觀上得否認識該代辦之印尼籍cha
    ndra尚需另以行使偽造公文書即前揭偽造戶籍謄本之方式提
    出簽證之申請，並非無疑，是本案固足認被告丙○○、甲○○○○（黃瑪義）均具有行使使公務員登載不實文書即不實結婚
    記載之戶籍謄本之犯意，惟實際該印尼籍chandra所犯，係
    較重之行使偽造公文書罪，依所知輕於所犯法理，被告丙○○、甲○○○○（黃瑪義）僅應論以較輕之行使使公務員登載不
    實公文書罪。
四、綜上所述，本案事證明確，被告丙○○所辯不足為採，被告
    丙○○、甲○○○○（黃瑪義）犯行，均堪以認定。
肆、論罪科刑部分
一、按被告丙○○、甲○○○○（黃瑪義）行為後，刑法於95年7月1
    日修正施行，有關本案者：
（一）刑法第33條第5款有關罰金之最低數額部分，由原來銀元
      1元，修正為新臺幣1000元，較之修正前提高，自以修正
      前刑法第33條第5款規定有利於被告。
（二）修正前刑法第28條：『實施』犯罪，新法修正為：『實行
      』犯罪，原「實施」之概念，包含陰謀、預備、著手及實
      行等階段之行為，修正後僅共同實行犯罪行為始成立共同
      正犯。是新法共同正犯之範圍已有限縮，排除陰謀犯、預
      備犯之共同正犯。新舊法就共同正犯之範圍既因此而有變
      動，自屬犯罪後法律有變更，而非僅屬純文字修正，應有
      新舊法比較適用之問題（參照最高法院96年度臺上字第93
      4號判決）。惟於本案不生影響，應逕適用修正後法律。
（三）被告行為後，罰金罰鍰提高標準條例第2條業已刪除，而
      刑法第41條第1項前段關於易科罰金之折算標準已由舊法
      之銀元100元、200元、300元修正為新臺幣1000元、2000
      元、3000元，因屬科刑規範事項之變更，其折算標準為裁
      判時所應諭知，自有就新舊法規定比較之必要，經比較新
      舊法結果，被告行為後之新法並未較有利於被告，是依刑
      法第2條第1項前段之規定，本件應適用被告行為時之舊法
      即依修正前刑法第41條第1項前段、修正前罰金罰鍰提高
      標準條例第2條之規定，諭知易科罰金之折算標準。
（四）修正前刑法第62條前段關於自首之規定係「必減事由」，
      新修正刑法第62條前段關於自首之規定則係「得減事由」
      ，上開關於自首之規定雖屬刑罰裁量之事項，惟既影響行
      為人之刑罰法律效果，應屬法律變更之範疇，而有刑法第
      2條第1項之適用，經比較新舊法，以修正前規定「必減」
      對被告較為有利，自應適用修正前刑法第62條前段規定減
      輕其刑。
（五）另前揭刑法修正後關於應適用法條欄關於罰金之提高，應
      適用刑法施行法第1條之1第1、2項之規定，附此敘明(臺
      灣高等法院暨所屬法院95年度法律座談會第19號提案參照
      )。
二、核被告丙○○、甲○○○○（黃瑪義）所為，均係犯刑法第216條
    、第214條之行使使公務員登載不實公文書罪，所犯使公務
    員登載不實公文書，為行使之高度行為所吸收，不另論罪。
    被告丙○○、甲○○○○（黃瑪義）有犯意聯絡及行為分擔，均
    為共同正犯。公訴意旨以被告丙○○、甲○○○○（黃瑪義）係
    先使臺中市東區戶政事務所承辦公務員為不實之結婚事項登
    記於戶籍謄本等公文書，並持以向駐印尼代表處行使，惟查
    前揭行使之戶籍謄本係屬偽造，業如前述，是起訴書關於此
    部分之記載，顯有錯誤，惟本案依所知輕於所犯法理，被告
    丙○○、甲○○○○（黃瑪義）仍應論以行使使公務員登載不實
    公文書罪，業如前述，是亦無變更起訴法條之情形。又本案
    持前揭戶籍謄本向駐印尼代表處申請簽證之時間為95年2 月
    3日，此有前揭駐印尼住表處99年4月6日印尼領字第0990000
    1820號函可稽，起訴書記載為95年2月7日，亦有誤會。再起
    訴書既僅記載被告丙○○、甲○○○○（黃瑪義）有於95年2月3
    日(誤為7日)某時之行使前揭戶籍謄本之行為，惟於所犯法
    條部分又記載被告等有先後行使之行為，為連續犯等語，亦
    顯有誤會，均附此敘明。被告甲○○○○（黃瑪義）於有偵查權
    限之人知悉犯罪人之前，向臺中市警察局第一分局自首，此
    有被告甲○○○○（黃瑪義）警詢筆錄及臺中市警察局第一分局
    刑事案件報告書、職務報告書可稽，被告甲○○○○（黃瑪義）
    對於未發覺之罪自首而接受裁判，應依修正前刑法第62條前
    段之規定減輕其刑。爰審酌被告丙○○、甲○○○○（黃瑪義）
    對國家入出境管制造成危害，被告丙○○、甲○○○○（黃瑪義
    ）智識程度均不高，被告丙○○犯後未能坦承犯行等一切情
    狀，分別量處如主文所示之刑，並諭知易科罰金折算標準。
    被告丙○○、甲○○○○（黃瑪義）犯罪時間在96年4月24日之前
    ，是均應依中華民國96年罪犯減刑條例第2第1項第3款，第7
    條規定，減其宣告刑2分之1，並諭知易科罰金之折算標準。
伍、無罪部分
一、公訴意旨略以:被告乙○○明知與甲○○○○（中文名字為黃瑪義
    ）並無結婚之真意，竟為圖使甲○○○○得以「假結婚」方式進
    入我國境內，與黃瑪義、綽號「媽媽」之丙○○共同基於行
    使使公務員登載不實文書之概括犯意聯絡，於取得前揭結婚
    公證書，乙○○即於94年12月7日，由乙○○填寫結婚登記
    申請書，並持上開文件向臺中市東區戶政事務所申辦結婚登
    記，致使該戶政事務所內僅有形式審查權之承辦公務員，將
    此不實之結婚事項登載於職務上所掌管之戶籍登記簿冊（含
    具有準公文書性質之電子資訊檔案紀錄）、戶籍謄本、戶口
    名簿及乙○○之國民身分證等公文書上，嗣由乙○○於95年
    2月7日某時，將前開不實戶籍謄本持向我國駐印尼臺北經濟
    貿易代表處提出行使，用以申請甲○○○○入境我國之停留簽證
    ，承辦人員因未發覺前開假結婚實情，誤發給甲○○○○停留簽
    證，使甲○○○○得以於95年2 月16日搭機入境臺灣，並由丙○○前往機場接機。因認被告乙○○亦涉犯刑法第216條、第
    214條之行使使公務員登載不實公文書罪嫌。
二、按犯罪事實應依證據認定之，無證據不得認定其犯罪事實；
    又不能證明被告犯罪者，應諭知被告無罪之判決，刑事訴訟
    法第154 條第2 項、第301 條第1 項分別定有明文。次按事
    實之認定，應憑證據，如未發現相當證據或證據不足以證明
    ，自不能以推測或擬制之方法，為裁判基礎；再認定不利於
    被告之事實，須依積極證據，苟積極證據不足為不利於被告
    事實之認定時，即應為有利於被告之認定，更不必有何有利
    之證據；另認定犯罪事實所憑之證據，雖不以直接證據為限
    ，間接證據亦包括在內，然而無論直接證據或間接證據，其
    為訴訟上之證明，須於通常一般之人均不致有所懷疑，而得
    確信其為真實之程度者，始得據為有罪之認定，倘其證明尚
    未達此一程度，而有合理之懷疑存在而無從使事實審法院得
    有罪之確信時，即應由法院為諭知被告無罪之判決，最高法
    院40年臺上字第86號、30年上字第816 號、76年臺上字第49
    86號判例意旨足資參照。
三、訊據被告乙○○堅決否認前揭犯行，辯稱:伊原本確有意前
    往印尼結婚，並將相關文件交予丙○○，惟因伊不喜歡甲○○○○（黃瑪義），且發現被告甲○○○○（黃瑪義）有先生、小孩，
    故即返回臺灣，伊想說反正沒有去機場接甲○○○○（黃瑪義）
    ，且沒有去戶政機關登記，就沒有結婚的效應等語。經查:
    本案被告乙○○確有與被告甲○○○○（黃瑪義）假結婚且至駐
    印尼代表處辦理結婚驗證等情，業如前述，且被告乙○○亦
    自承確有與被告甲○○○○（黃瑪義）前往駐印尼代表處面談等
    情（本院卷第97頁），是被告乙○○辯稱其前往印尼並無欲
    與被告甲○○○○（黃瑪義）為假結婚之意思云云，固顯不足採
    ，惟查被告乙○○於前揭時地前往印尼辦理假結婚返回臺灣
    後，未前往戶政事務所申辦與甲○○○○（黃瑪義）結婚登記事
    宜，業如前述，又被告乙○○亦僅有於94年3至5月間入出境
    之紀錄，此有被告乙○○入出國日期證明書可稽(警卷第25
    頁)，是被告乙○○自無公訴意旨所指於95年2月3日(誤為7
    日)某時，將前開不實戶籍謄本持向我國駐印尼代表處行使
    之可能，又苟被告乙○○主觀上欲實踐與被告甲○○○○（黃瑪
    義）假結婚以利被告甲○○○○（黃瑪義）來臺打工之目的，其
    僅需在臺持前開已辦妥之印尼結婚證書等文件，至戶政事務
    所填寫結婚登記申請書，即可取得戶政事務所核發載有與
    甲○○○○（黃瑪義）結婚內容之真正戶籍謄本，且此亦為甲○○○○（黃瑪義）日後申請居留所必需，詎被告乙○○竟捨此不
    為，則被告乙○○前揭後段所辯，即非全無可能，再依證人
    甲○○○○（黃瑪義）前於本院所證稱其來臺俱由被告丙○○接
    應，以及其迄未辦理居留證等情（同前偵卷第9頁），均足
    見被告乙○○並未有為完成前開假結婚目的所必需之協力行
    為，是被告乙○○上開所辯，既非無憑，自難認其就已離境
    印尼後之被告丙○○、甲○○○○（黃瑪義）上開犯行，有何犯
    意之聯絡或行為之分擔。
四、綜上，依公訴人所提出之證據，僅能證明被告乙○○曾在印
    尼與被告甲○○○○（黃瑪義）辦理假結婚之事實，然就前揭犯
    行部分，客觀上尚未達到使通常一般之人均不致有所懷疑，
    即仍尚未足使本院產生無合理懷疑之確信心證，本院即應為
    被告乙○○有利之認定，即對被告乙○○為無罪之諭知。
據上論斷，應依刑事訴訟法第299條第一項前段、第301條第1項
，刑法第2條第1項前段、第28條、第216條、第214條，修正前刑
法第62條前段、第41條第1項前段，刑法施行法第1條之1，修正
前罰金罰鍰提高標準條例第2條，現行法規所定貨幣單位折算新
臺幣條例第2條，中華民國96年罪犯減刑條例第2條第1項第3款、
第7條，判決如主文。
中    華    民    國    99    年    5     月    7     日
                  刑事第十五庭  法  官  郭書豪
以上正本證明與原本無異。
如不服本判決應於收受判決後10日內向本院提出上訴書狀，並應
敘述具體理由；其未敘述上訴理由者，應於上訴期間屆滿後20日
內向本院補提理由書（均須按他造當事人之人數附繕本）「切勿
逕送上級法院」。
                                書記官  陳美虹
中    華    民    國    99    年    5     月    7     日
附錄本案論罪科刑法條全文
刑法第216條
行使第210條至第215條之文書者，依偽造、變造文書或登載不實
事項或使登載不實事項之規定處斷。
第214條
明知為不實之事項，而使公務員登載於職務上所掌之公文書，足
以生損害於公眾或他人，處三年以下有期徒刑、拘役或五百元以
下罰金。

司法院資訊處製作；財團法人民間司法改革基金會備份。
